【裁判字號】    98,訴,1219
【裁判日期】    980930
【裁判案由】    給付貨款
【裁判全文】
臺灣高雄地方法院民事判決              98年度訴字第1219號
原      告  亞太國際物流股份有限公司
法定代理人  戊○○
訴訟代理人  乙○○
            林政憲律師
            林信宏律師
            鍾秉勳律師
被      告  崧驪通運倉儲股份有限公司
                      102-.
法定代理人  丁○○
訴訟代理人  甲○○
被      告  惠同運輸企業股份有限公司
法定代理人  丙○○
上列當事人間給付貨款事件，經本院於民國98年9 月16日言詞辯
論終結，判決如下：
    主      文
被告惠同運輸企業股份有限公司應給付原告新臺幣參佰參拾貳萬
貳仟柒佰伍拾伍元及自民國九十八年四月二十九日起至清償日止
按週年利率百分之五計算之利息。
原告其餘之訴駁回。
訴訟費用由被告惠同運輸企業股份有限公司負擔。
本判決關於原告勝訴部分於原告以新臺幣壹佰壹拾壹萬元供擔保
後得假執行。但被告惠同運輸企業股份有限公司如以新臺幣參佰
參拾貳萬貳仟柒佰伍拾伍元為原告供擔保後得免為假執行。
原告其餘假執行之聲請駁回。
    事實及理由
壹、程序事項：
    按訴狀送達後，原告不得將原訴變更或追加他訴。但請求之
    基礎事實同一者，不在此限；被告於訴之變更或追加無異議
    ，而為本案之言詞辯論者，視為同意變更追加，民事訴訟法
    第255 條第1 項第2 款、第2 項定有明文。原告原起訴請求
    被告崧驪通運倉儲股份有限公司（下稱崧驪公司）應給付原
    告新臺幣（下同）3,322,755 元及自起訴狀繕本送達翌日起
    至清償日止，按週年利率5%計算之利息。嗣於民國98年4 月
    22 日 具狀追加被告惠同運輸企業股份有限公司（下稱惠同
    公司），並以被告崧驪公司及被告惠同公司就崧驪公司所有
    車牌號碼X7-955號、X7-966號、X7-977號曳引車（下合稱系
    爭車輛）之加油油款已明示負全部給付責任，故請求其等連
    帶給付給付原告上開金額及利息。經核上開追加與原告起訴
    之基礎事實同一，且被告崧驪公司對原告之追加無異議，並
    為本案之言詞辯論，是揆諸前開規定，原告所為之訴之追加
    ，應予准許，先此敘明。
貳、實體事項
一、原告主張：系爭車輛為被告崧驪公司所有，被告崧驪公司與
    被告惠同公司與伊就系爭車輛至伊經營之「亞柏加油站小港
    站」及「亞柏加油站新營站」加油事宜，曾為系爭車輛均按
    次依加油之公升數及當日單價由其司機出具簽帳單後，伊即
    可向被告崧驪公司或被告惠同公司為請款之約定，亦即被告
    2 公司均已明示就同一油品價金債務負全部給付之責即連帶
    債務，且雙方並以此合意內容進行油品買賣交易已行之有年
    ，而系爭車輛自97年7 月起至同年11月止，至上開加油站加
    油之金額共計為3,322,755 元（下稱系爭油款），伊自得依
    買賣契約請求被告連帶清償系爭油款；又倘伊與被告崧驪公
    司間無買賣契約之存在，被告崧驪公司為系爭車輛之所有人
    ，受有油品之利益，致伊受有油品價金之損害，亦屬受有不
    當得利；再系爭車輛之駕駛人為被告崧驪公司之受僱人，向
    伊加油時陳稱可向被告崧驪公司請款，被告崧驪公司卻拒不
    給付，崧驪公司之受僱人顯故意以傳達不實訊息之詐欺手段
    ，致伊為油品之提供，伊亦得依民法第148 條、第188 條第
    1 項之規定，請求該公司負損害賠償責任。再被告等先承諾
    願依實際加油數量支付價金，取得伊同意由系爭車輛之駕駛
    人先簽帳再請款，事後卻互相推諉，拒不付款，顯共同以背
    於善良風俗之方法，致伊受有損害，伊亦得依民法第185 條
    第1 項之規定，請求被告連帶負賠償責任等語。爰本於買賣
    契約、不當得利、侵權行為之法律關係，提起本訴，並請求
    擇一而為判決。聲明請求：(一)被告應連帶給付原告3,322,75
    5 元及自起訴狀繕本送達翌日起至清償日止，按週年利率5%
    計算之利息。(二)願供擔保為假執行宣告之判決。
二、被告之答辯：
  (一)被告崧驪公司則以：系爭車輛雖為伊公司所有，但已出租給
    惠同公司使用，伊公司為短途營運，與惠同公司長途行駛不
    同，故其駕駛人員及一般營運消耗皆由惠同公司自行負責，
    且由惠同公司提出沿用多年之購油合約書、加油憑卡及簽帳
    單足證該公司始是油料買受人，是惠同公司之司機至原告經
    營之加油站加油所產生之系爭油款，原告自不應向伊請求給
    付等語資為抗辯。並聲明：1.原告之訴及假執行之聲請均駁
    回。2.如受不利判決，願供擔保免為假執行。
  (二)被告惠同公司則以：伊係從事貨櫃長途運輸工作，油料成本
    佔即高比例，去年因油價暴漲造成資金失調，致積欠原告系
    爭油款，系爭車輛係伊公司向崧驪公司所租用，而系爭油款
    確實係由伊公司司機加油所產生，伊尚有其他車輛亦有積欠
    原告油款，惟伊已清償原告1,364,313 元，系爭油款與被告
    崧驪公司並無關連等語為辯。並聲明：1.原告之訴及假執行
    之聲請均駁回。2.如受不利判決，願供擔保免為假執行。
三、兩造不爭執事項：
  (一)系爭車輛為被告崧驪公司所有。
  (二)系爭車輛自97年7 月起至同年11月止，至原告經營之亞柏加
    油站加油之金額總計為3,322,755 元。
  (三)被告惠同公司業已給付1,364,313 元予原告。
四、本件之爭點：
  (一)原告依買賣契約請求被告連帶清償系爭油款，有無理由？
  (二)被告惠同公司給付之1,364,313 元是否有清償系爭油款？
  (三)被告崧驪公司就系爭油款是否受有不當得利？
  (四)原告主張依侵權行為請求被告連帶賠償系爭油款，有無理由
    ？
五、本院之判斷：
  (一)原告依買賣契約請求被告連帶清償系爭油款，有無理由？
  1.原告主張系爭車輛為被告崧驪公司所有，且為崧驪公司之受
    僱人駕駛，並認被告崧驪公司、惠同公司共同與原告間成立
    油料之買賣契約，均為油品之買受人，渠等明示就系爭油款
    負連帶清償責任云云。惟被告崧驪公司及被告惠同公司則以
    前揭情詞置辯。按當事人主張有利於己之事實者，就其事實
    有舉證之責任，民事訴訟法第277 條定有明文，是原告對被
    告2 公司均為系爭油品之買受人及明示負連帶清償責任之情
    ，自應負舉證責任。而原告就其主張固已提出應付貨款明細
    表、系爭車輛簽帳油量及金額彙整表、簽帳單影本以證。然
    上開簽帳單之客戶名稱均記載為「惠同運輸」，已難認被告
    崧驪公司係買受系爭油品之人。另上開應付貨款明細表、系
    爭車輛簽帳油量及金額彙整表等件雖經原告自行繕打係被告
    「崧驪公司」之應付貨款及簽帳明細，惟既為被告崧驪公司
    所否認，並抗辯已將系爭車輛出租予惠同公司使用，司機為
    被告惠同公司之受僱人，系爭油款與渠無涉等語（見本院卷
    第253 頁）；且依常情言之，前往加油站實際加油購買油品
    使用之人，未必即係車輛實際所有人，自不得因被告崧驪公
    司為系爭車輛所有人即率認原告主張被告崧驪公司為油品之
    買受人之事實為真。又原告就其主張除提出上開證據外，並
    無提出其他關於其與被告崧驪公司間就系爭車輛之油品確存
    有買賣關係之證據；復由被告惠同公司承稱系爭車輛之油品
    均係伊所欠，與被告崧驪公司無關等語（見本院卷第233 頁
    、第312 頁）觀之，堪認被告崧驪公司抗辯渠並非系爭油款
    之買受人，應非子虛。則原告主張被告崧驪公司為系爭油款
    之買受人，並依買賣之法律關係請求被告崧驪公司負連帶清
    償責任，已難謂有據。
  2.原告雖曾否認被告提出之車輛租賃合約書為真正，惟通運公
    司出租其營業車輛予他人經營以收取租金，或直接承租他人
    車輛以為營運，此經營模式在成本及營業考量之情形下，本
    為該業所常見，被告惠同公司業已自陳伊與被告崧驪公司間
    之租賃已行之多年，系爭加油款之簽帳單亦均為其所屬司機
    所簽具，被告崧驪公司亦否認有派遣司機之情，原告於此則
    未舉證以實其說而應採認被告所述，則衡諸上開各情，被告
    所提出之車輛租賃契約應合情理，而原告既無法提出其他證
    據足以證明其間係通謀虛偽簽立該合約之事實，其自不得於
    被告在此經營模式已行之有年之情形下，在被告惠同公司嗣
    後發生未能付款之時再予率爾否認此情，故被告所辯系爭車
    輛係由惠同公司承租使用等語自屬有據。
  3.又被告惠同公司對原告主張伊有購買系爭油品，及系爭油品
    數量、金額均不爭執（見本院卷第251 頁），並就伊計積欠
    原告加油款900 餘萬元，已陸續償還1,364,313 元之事實，
    已提出支付油款之支票明細表、發票、簽帳客戶請款單等件
    供參（見本院卷第314 頁至第365 頁）。另被告崧驪公司亦
    提出被告惠同公司於93年間之購油合約書、加油憑卡等件佐
    證系爭油款之買賣關係存在原告與被告惠同公司間。經核被
    告惠同公司所提之證據核與原告提出之上開書證勾稽相符，
    堪信原告主張其與被告惠同公司間就系爭油品存有買賣關係
    一節應屬事實。而被告惠同公司對原告請求之系爭油款數額
    既不爭執，自應就此未償還之部分應負清償之責。
  4.至於原告雖主張其與被告惠同公司於93年間所訂之上開購油
    合約已因屆期而失效，另被告惠同公司之加油車隊卡發行時
    間為98年4 月，與本件油款無涉云云（見本院卷第290 頁）
    。惟查，被告惠同公司於93年間與原告之亞柏加油站簽訂之
    購油合約（期間1 年）係約定被告惠同公司所屬車輛所需柴
    油由該加油站負責加油，原告則需確實核對其所提供之車牌
    號碼及駕駛員名冊，被告惠同公司所屬車輛或駕駛人如有變
    動需於前一天告知，而加油憑據則需經原告加油員及被告惠
    同公司司機簽名以為請款之依據。嗣原合約期滿後雙方未再
    另行簽訂書面契約，而原告就所執被告惠同公司於簽訂上開
    購油合約時所交付面額50萬元之履約保證本票（票號381704
    ）業於97年11月28日聲請准予本票強執裁定，經本院以97年
    度司票字第12371 號受理後，業於同年12月2 日裁定准許且
    已確定，另原告請求之系爭加油款（97年7 月至97年11月）
    ，其簽帳單乃均開立抬頭為被告惠同公司之名義，又原告於
    97年7 月至同年11月間亦曾開具買受人為被告惠同公司、品
    名為「超級柴油」、發票日均以該月15日或月底為開立日期
    之發票，而原告於此期間亦均以半個月為單位向被告惠同公
    司請款，並以當月15日及月底最後一日為請款日，且以每公
    升折讓1 元之方式計算油料之價格，此有卷附購油合約、本
    票影本、裁定、發票及原告所開具之簽帳客戶請款單等件在
    卷可憑（見本院卷第239 頁、第240 頁、273 頁、第275 頁
    、第315 頁至第365 頁），並為被告惠同公司所不爭執。而
    上開購油合約之第4 、5 、6 條乃分別約定：「付款方式為
    每月十五日、三十日（或三十一日）為結帳日，甲方（即原
    告）應於結帳後三日內檢同司機簽帳聯送達乙方（即被告惠
    同公司）…」、「為確保本合約之履行，乙方應於簽約時，
    交付甲方面額伍拾萬元整之本票，作為履約保證金（本票號
    碼381704），合約屆滿時，無息返還。」、「甲方給予乙方
    之優惠條件以當日中油所公告之柴油價格，每公升折讓新台
    幣壹元。」等語，是原告與被告惠同公司所簽立購油合約之
    期間雖僅訂為1 年，惟原告於該約屆滿後，並未依約將被告
    惠同公司所交付作為履約保證之本票返還，且被告惠同公司
    於其後亦未向其索回，而原告於該約期滿3 年餘後竟仍執該
    原應返還之本票向本院聲請准予本票強制執行裁定，依此可
    知其等雙方於上開約滿後，應均同意繼續將上開本票留於原
    告之處，以供原告於日後發生特定情事時得執之為求償以為
    保障甚明，而原告於該約期滿後，就系爭加油款所憑據之簽
    帳單乃均開立抬頭為被告惠同公司之名義，且該諸憑據並均
    經原告加油員及被告惠同公司之司機簽名無誤，雙方並均依
    原約之請款日及油料折讓價格以為計算，則以原告與被告惠
    同公司於原約期滿後之交易方式、供油條件、折讓金額、請
    款方法等情均與93年之購油合約相同，再衡之前開原應已返
    還之本票的處理方式，其間顯應已將原1 年為期之購油合約
    合意由定期轉為不定期、書面轉為無書面之買賣契約，即於
    原購油合約約滿之後，原告仍依該購油合約之內容繼續供應
    油料予被告惠同公司，並將被告惠同公司所交付之本票繼續
    充作該公司在續約期間未依約給付之擔保，否則原告何有於
    約滿後不將原應交還之該本票還予被告惠同公司，甚而於期
    滿數年後在被告惠同公司未依約履行時執之聲請為強制執行
    者，故原告與被告惠同公司於93年間所成立之購油合約在期
    滿後應已合意續約，且其等於此後亦係依此履行其間之權利
    義務，雙方自仍存在與原購油合約同條件之契約關係至明。
    是被告惠同公司抗辯該合約一直延用等情，自非無據。而被
    告崧驪公司並非該購油合約之當事人，其除有其它情形外，
    對被告惠同公司因購油所生之貨款債務自無任何干涉。原告
    竟主張上開購油合約及車隊卡與本件系爭油款無涉，並認系
    爭油款仍應由被告負連帶清償責任云云，誠屬無據，自無足
    採。
  5.從而，原告依買賣關係請求被告惠同公司給付系爭金額之油
    款，洵屬有據，應予准許。惟原告既無法證明其與被告崧驪
    公司存有買賣之法律關係，已如前述，亦無法證明被告崧驪
    公司曾承諾可向被告擇一請求之事實提出相關證據以實其說
    ，自不得僅據此片面之指述而認被告崧驪公司即因此應負連
    帶給付之責。是原告主張被告崧驪公司應就系爭油款與被告
    惠同公司負擔連帶給付之責，自屬無據。
  (二)惠同公司給付之1,364,313 元是否有清償系爭油款？
    惠同公司對於系爭油品係其所購買及原告主張之油品數量、
    金額均不爭執已如前述，惟以惠同公司已給付之1,364,313
    元等語置辯（見本院卷第253 頁）。然查伊既無法證明已給
    付之上開款項係用清償系爭油款而非清償積欠原告之其他原
    告油款，復由伊於本院言詞辯論期日對原告請求之金額表示
    沒有意見（見本院卷第312 頁），而未曾當庭抗辯應予抵充
    或抗辯系爭油款有何重覆請求之情，自難認惠同公司給付之
    1,364,313 元係用以清償系爭油款，亦不影響原告之請求。
  (三)崧驪公司就系爭油款是否受有不當得利？
    原告固以被告崧驪公司為上開車輛之所有人，其應依民法不
    當得利之規定將所加油品之利益返還予原告云云，惟被告崧
    驪公司所有之上開車輛於系爭購油期間已出租予被告惠同公
    司使用，且被告惠同公司並係依其與原告間所定不定期之購
    油合約而派遣司機駕駛車輛前至原告所經營之加油站加油均
    如前述，是上開車輛雖為被告崧驪公司所有，然被告崧驪公
    司既已將該諸車輛出租予被告惠同公司使用，且原告提供油
    料予被告惠同公司亦係依其間所訂之契約而為履行，並由被
    告惠同公司受領，被告崧驪公司於此自未受有任何利益而當
    無任何不當得利之情事可言，原告主張被告崧驪公司依不當
    得利之規定將所加油品之利益返還亦不足採。
  (四)原告主張依侵權行為請求被告連帶賠償系爭油款，有無理由
    ？
    原告固主張崧驪公司應就其受僱人之詐欺行為負僱用人之連
    帶賠償責任，且亦應與惠同公司負共同侵權行為責任云云，
    惟此均為崧驪公司所否認。查系爭加油款均係被告惠同公司
    依其與原告間所定不定期之購油合約，而派遣其所屬司機駕
    駛上開車輛前至原告所經營之加油站加油以致，原告請求系
    爭加油款所憑據之簽帳單亦均開立抬頭為被告惠同公司之名
    義均如前述，是系爭加油款既均係被告惠同公司所派遣之司
    機駕車前往加油，此自無原告所謂被告崧驪公司之司機對之
    為詐欺之情，而原告為加油後於請款單上既均明載被告惠同
    公司之抬頭以為請款對象，並由其加油員及司機當場簽名確
    認無誤，則原告在提供油料之際自已明知油料之買受人與將
    來請款之對象均為被告惠同公司，其自無任何陷於錯誤或誤
    認付款人為被告崧驪公司之情事可言，而被告崧驪公司亦無
    對之為將共同給付價金之承諾，其自無與被告惠同公司為共
    同詐欺或有何共同以背於善良風俗之方法，致原告受有損害
    之情，原告主張被告應負侵權行為損害賠償責任云云自屬無
    據。
六、綜上所述，系爭油款確為被告惠同公司向原告購買油料而生
    ，被告惠同公司就此未為清償之部分自應負清償之責，而被
    告崧驪公司並非系爭購油契約之當事人，其亦未曾向原告為
    願共同付款之承諾，且其亦無不當得利、侵權行為或應依表
    見代理之規定負給付貨款責任之情，其自不負何給付貨款之
    責，從而原告依買賣之法律關係提起本訴，請求被告惠同公
    司應給付3,523,625 元及自追加被告暨補充理由狀送達被告
    惠同公司收受之翌日即98年4 月23日起至清償日止，按週年
    利率5 ％計算之利息為有理由，其逾此範圍外之請求則為無
    據，應予駁回。
七、本件兩造均陳明願供擔保請准為假執行或免為假執行之宣告
    ，經核均無不合，爰就原告勝訴之部分，酌定相當之擔保金
    額准許之，至原告敗訴部分，其假執行之聲請及失所附麗，
    應予以駁回。
八、本件為判決基礎之法律關係已臻明確，兩造其餘之攻擊防禦
    方法核與判決結果不生影響，毋庸一一論列，併此敘明。
九、據上論結，本件原告之訴為一部有理由，一部無理由，爰依
    民事訴訟法第79條、第390 條第2 項、第392 條，判決如主
    文。
中    華    民    國    98    年    9     月    30    日
                  民事第四庭  審判長法  官  黃宏欽
                                    法  官  楊淑儀
                                    法  官  楊淑珍
以上正本係照原本作成。
如不服本判決，應於送達後20日內，向本院提出上訴狀並表明上
訴理由，如於本判決宣示後送達前提起上訴者，應於判決送達後
10日內補提上訴理由書（須附繕本）。
中    華    民    國    98    年    9     月    30    日
                                    書記官  吳良美


司法院資訊處製作；財團法人民間司法改革基金會備份。
